【裁判字號】    95,上訴,1305
【裁判日期】    950907
【裁判案由】    妨害自由等
【裁判全文】
臺灣高等法院高雄分院刑事判決        95年度上訴字第1305號
上  訴  人
即  被  告  乙○○
上列上訴人因妨害自由等案件，不服臺灣高雄地方法院94年度訴
字第4328號中華民國95年5 月5 日第一審判決（起訴案號：臺灣
高雄地方法院檢察署94年度偵字第16865 號），提起上訴，本院
依簡式審判程序判決如下：
     主  文
原判決關於乙○○部分撤銷。
乙○○連續乘他人急迫，貸以金錢，而取得與原本顯不相當之重
利，處有期徒刑肆月；又共同私行拘禁，處有期徒刑玖月。應執
行有期徒刑壹年。
     事  實
二、乙○○任職位於高雄市苓雅區○○○路35號之廣鑫貸款公司
    （下稱廣鑫公司），竟基於牟取不法重利之概括犯意，連續
    於94年6 月間，4 次乘甲○○急迫需款孔急，而與其聯絡告
    貸時，先後共借貸新臺幣（下同）15萬元（下稱本件債務）
    ，並收取每10日1 期，每期利率30分（30％）之利息（相當
    年息1095％），並要求甲○○簽發如附表所示之本票供作擔
    保等苛刻條件、利息預扣後，實際交付甲○○10萬3,000 元
    ，藉以博取與原本顯不相當之重利。嗣甲○○因無法給付如
    此高額利息，遂於94年7 月21日19時許，前往廣鑫公司與乙
    ○○協商還款事宜，經協商未果，詎乙○○、竟與綽號「龍
    仔」之真實姓名不詳之成年男子及已判刑確定之嚴俊明、朱
    偉峰等人共同基於私行拘禁他人之犯意聯絡，先由乙○○以
    繩索將甲○○雙手雙腳綑綁於椅子上私行拘禁於廣鑫公司內
    ，並將甲○○身上所有之自小客車鑰匙（車牌號碼HX─1580
    號）、行動電話取走，而剝奪甲○○之行動自由。乙○○並
    留在現場看管甲○○至22日8 時30分許，再由「龍仔」接手
    負責看管至22日22時許，另續由嚴俊明及朱偉峰在場看管。
    期間除乙○○於22日14時40分帶甲○○前往高雄市○鎮區○
    ○路臺灣銀行前，欲與甲○○之表哥邱佑龍協商債務問題外
    ，均將甲○○綑綁於椅子上拘禁於廣鑫公司內。94年7 月22
    日23時許，甲○○向當時負責看守之嚴俊明及朱偉峰表示要
    睡覺，嚴俊明及朱偉峰遂將甲○○帶到1 樓廁所旁，並以鐵
    鍊及大鎖將該處鐵門鍊住，以防甲○○逃跑，幸甲○○機警
    ，冒險自2 樓窗戶躍出逃離，並立即向警方報案，甲○○之
    行動自由被剝奪達28時之久。
二、案經甲○○訴由高雄市政府警察局苓雅分局報告臺灣高雄地
    方法院檢察署檢察官偵查起訴。
     理  由
一、上開事實，業據上訴人即被告乙○○於本院準備程序中及審
    理時供承不諱，核與證人即告訴人甲○○於原審審理時指訴
    ，證人邱佑龍、張淑鳳（甲○○之母）於原審審理時結證之
    情節相符，並有附表所示甲○○簽發之本票9 張在卷可稽。
    此外，告訴人甲○○從廣鑫公司2 樓跳下而受傷之事實，亦
    有高雄市立民生醫院94年10月27日高市民醫病字第09400062
    88號函1 份在卷可查（見94年度偵字第16865 號卷），另有
    卷附之廣鑫公司現場照片5 張、扣案繩索1 條可資佐證。足
    見被告之自白與事實相符，自得採為認定被告犯罪之證據。
    綜上所述，本件事證明確，被告之犯行，堪以認定。
二、按「刑法第344 條重利罪成立要件所謂「取得與原本顯不相
    當之重利」係指就原本利率、時期核算及參酌當地之經濟狀
    況，較之一般債務之利息，顯有特殊之超額者而言」，最高
    法院27年上字第520 號著有判例可資參照。我國中央銀行自
    89年以來，持續採行寬鬆之貨幣政策，金融機構貸放款項之
    利率逐年遞減，週年利率6 、7 ％為平均之水準，此為眾所
    周知之事項，則被告乙○○貸與甲○○15萬元款項，收取每
    10日1 期，每期利率30分（30％）之利息（相當年息1095％
    ），不僅高於法定最高利率上限20％達54倍，更高於當時一
    般金融機構平均貸款利率達8 至10倍，顯與原本顯不相當，
    堪以認定。最高法院84年度臺上字第5061號判決意旨固曾謂
    ：「民間利息通常為月息2 、3 分（即2 、3 ％），為一般
    有民間資金往來經驗者所熟知」等語，不過係因臺灣地區於
    70年代後期至80年代中期，因經濟發展迅速，資金需求甚殷
    ，金融機構對於款項貸放，不僅審核從嚴，利率亦漸次盤升
    ，而民間借貸以週年利率24％至36％，從事資金之借貸，有
    其時空背景之需求，依當時臺灣地區之經濟狀況，固難認利
    率過高，但甲○○向被告乙○○借款時之臺灣經濟狀況，正
    逢全球經濟低迷，國內失業率居高不下，為刺激內需，採行
    所謂寬鬆貨幣政策，金融機構不僅降低貸放款項之利率，貸
    放款項之資格審查，亦逐步放寬，而與前開最高法院84年度
    臺上字第5061號判決所述「民間利息通常為月息2 、3 分」
    之情形有間，被告對於本件債務確有收取與原本不相當之重
    利甚明。又被告係乘甲○○無法繳納汽車貸款及汽車被拖吊
    罰款等情，而先後貸予15萬元之事實，已據被告於本院審理
    時供明在卷，參以被告向甲○○收取重利，苟非急迫，自無
    任由被告重利剝奪之理，足見被告係乘他人急迫，貸與金錢
    ，而取得與原本顯不相當之重利，至為明確。刑法第302 條
    第1 項之妨害自由罪，其犯罪行為包括「私行拘禁」、及「
    以其他非法方法剝奪人之行動自由」兩種行為態樣；且所謂
    「以其他非法方法剝奪人之行動自由」，係對於「私行拘禁
    」之補充規定，如犯罪行為已符合「私行拘禁」之規定，即
    無論處「以其他非法方法剝奪人之行動自由」罪名之餘地（
    最高法院93年度台上字第3723號判決參照）。核被告乙○○
    所為，係犯刑法第344 條之重利罪、同法第302 條第1 項之
    私行拘禁罪。被告與嚴俊明、朱偉峰及綽號「龍仔」不詳姓
    名成年男子間，就上開妨害自由犯行，有犯意聯絡及行為分
    擔，均為共同正犯。而被告先後多次重利犯行，時間緊接，
    手法相同，所犯又係同一罪名之罪，顯係基於概括之犯意，
    反覆實施，應依連續犯之規定論以1 罪，並加重其刑。又被
    告以上所犯2 罪間，犯意各別，罪名互殊，應予分論併罰。
    被告行為後，刑法第56條連續犯之規定，業於94年1 月7 日
    修正公布刪除，並於95年7 月1 日施行，則被告之重利犯行
    ，因行為後新法業已刪除連續犯之規定，此刪除雖非犯罪構
    成要件之變更，但顯已影響行為人刑罰之法律效果，自屬法
    律有變更，依新法第2 條第1 項規定，比較新、舊法結果，
    仍應適用較有利於被告之行為時法律即舊法論以連續犯（最
    高法院95年第8 次刑事庭會議決議參照）。又被告行為時之
    刑法第302 條第1 項及第344 條法定刑罰金部分分別為「3
    百元以下罰金。」及「1 千元以下罰金」。又依被告行為時
    之刑法第33條第5 款規定：「罰金：為1 元以上。」，是被
    告行為時罰金刑部分，修正前依罰金罰鍰提高標準條例第1
    條、現行法所定貨幣單位折算新台幣條例第2 條折算結果，
    分別為新台幣30元以上，9 千元以下，及新台幣30元以上，
    3 萬元以下。而刑法業於民國94年2 月2 日修正公布，並自
    95 年7月1 日施行，其中刑法第33條第5 款規定「罰金：為
    新臺幣1 千元以上，以百元計算之。」又刑法施行法第1 條
    之1 於95年6 月14日公布，並於同年7 月1 日施行，該條規
    定：「中華民國94年1 月7 日刑法修正施行後，刑法分則編
    所定罰金之貨幣單位為新臺幣。」、「94手1 月7 日刑法修
    正時，刑法分則編未修正之條文定有罰金者，自94年1 月7
    日刑法修正施行後，就其所定數額提高為30倍。但72年6 月
    26日至94年1 月7 日新增或修正之條文，就其所定數額提高
    為3 倍。」查刑法第302 條第1 項及第344 條，依上開規定
    ，罰金部分應提高為30倍。因此，刑法第302 條第1 項之罰
    金刑部分為新臺幣1 千元以上9 千元以下；刑法第344 條之
    罰金刑部分為新台幣1 千元以上3 萬元以下。經比較新、舊
    法之結果，被告行為時之舊法對其較為有利。
三、原審予以被告論科，固非無見，惟查：(一)重利罪，以行為人
    乘人急迫、輕率或無經驗，貸以金錢或其他物品為其要件，
    此項構成犯罪要件之事實，不但判決事實欄應詳加記載，理
    由欄亦應將其認定犯罪事實所憑之證據及其認定之理由，詳
    為述，始足為適用法律及判斷其適用法律是否適當之根據
    （最高法院89年度台上字第4537號判決參照）。原判決對於
    被告如何乘甲○○急迫，貸與金錢，而收取原本顯不相當重
    利之事實，未予理由欄詳細說明其所憑認定之證據，自屬理
    由不備。(二)被告與共犯嚴俊明、朱偉峰等人，以繩索將甲○
    ○綑綁於其公司坐桌上，並以鐵鍊及大鎖將甲○○睡覺處之
    鐵門鎖住，以防其逃跑，顯已涉犯刑法第302 條第1 項之私
    行拘禁罪，而原判決論以同條項以非法方法剝奪行動自由罪
    ，即屬適用法則不當。被告上訴意旨，指摘原判決量刑過重
    不當，固無足取，然原判決既有上述可議，自應由本院將原
    判決撤銷改判。審酌被告貸與甲○○15萬元，收取週年利率
    1095% 之重利，對於需錢孔急之甲○○，進行壓榨，有礙金
    融秩序，且僅因甲○○屆期未能償還債務，即以綑綁身體等
    私行拘禁方式，向甲○○追討債務，犯罪手段惡劣，戕害社
    會安寧秩序甚為嚴重，及於本院坦承犯罪等一切情狀，分別
    量處如主文第2 項所示之刑，並定其應執行之刑。扣案繩子
    1 條，雖供被告犯罪所用，然未能證明係被告所有，爰不予
    宣告沒收。
據上論斷，應依刑事訴訟法第273 條之1 第1 項、369 條第1 項
前段、第299 條第1 項前段、刑法第28條、第56條（修正前）第
302 條第1 項；第344 條、第51條第5 款（修正前）罰金罰鍰提
高標準條例第1條前段，判決如主文。
本案經檢察官蔡國禎到庭執行職務。
中    華    民    國    95    年    9     月    7     日
                  刑事第三庭    審判長法  官  周賢銳
                                      法  官  黃仁松
                                      法  官  謝宏宗
以上正本證明與原本無異。
妨害自由部分如不服本判決應於收受本判決後10日內向本院提出
上訴書狀，其未述上訴理由者，並得於提起上訴後10日內向本
院補提理由書狀（均須按他造當事人之人數附繕本)「 切勿逕送
上級法院」。
其他部分不得上訴。
中    華    民    國    95    年     9    月    8     日
                                書   記   官  熊惠津
附錄本判決論罪科刑法條：
中華民國刑法第302條第1項
（剝奪他人行動自由罪）
私行拘禁或以其他非法方法，剝奪人之行動自由者，處 5 年以下
有期徒刑、拘役或 3 百元以下罰金。
中華民國刑法第344條
（重利罪）
乘他人急迫、輕率或無經驗貸以金錢或其他物品，而取得與原本
顯不相當之重利者，處1 年以下有期徒刑、拘役或科或併科1 千
元以下罰金。
附表：
┌──┬────┬────┬──────┬───┬──────┐
│編號│ 發票日 │ 到期日 │票面金額(元)│發票人│    票號    │
├──┼────┼────┼──────┼───┼──────┤
│１  │94.5.20 │        │20,000      │甲○○│TH0000000   │
├──┼────┼────┼──────┼───┼──────┤
│２  │94.5.20 │        │20,000      │甲○○│TH0000000   │
├──┼────┼────┼──────┼───┼──────┤
│３  │94.5.25 │        │15,000      │甲○○│TH0000000   │
├──┼────┼────┼──────┼───┼──────┤
│４  │94.5.25 │        │15,000      │甲○○│TH0000000   │
├──┼────┼────┼──────┼───┼──────┤
│５  │94.6.2  │        │13,000      │甲○○│TH0000000   │
├──┼────┼────┼──────┼───┼──────┤
│６  │94.6.2  │        │13,000      │甲○○│TH0000000   │
├──┼────┼────┼──────┼───┼──────┤
│７  │94.6.27 │94.6.27 │50,000      │甲○○│TH0000000   │
├──┼────┼────┼──────┼───┼──────┤
│８  │94.6.30 │94.6.30 │60,000      │甲○○│TH0000000   │
├──┼────┼────┼──────┼───┼──────┤
│９  │94.6.30 │94.6.30 │60,000      │甲○○│TH0000000   │
└──┴────┴────┴──────┴───┴──────┘
                                                     Ｆ


司法院資訊處製作；財團法人民間司法改革基金會備份。
